臺灣基隆地方法院民事判決
109年度訴字第441號
原      告  財政部國有財產署北區分署

法定代理人  郭曉蓉  
訴訟代理人  陳貞樺  
複  代理人  游文愷律師
            張漢榮律師
被      告  林建文  

訴訟代理人  江  珠  
被      告  林嘉怡  

            林雪美  

            劉仁方  

            劉倩華  

            劉韻慈  

            劉浩鈞  

兼上列7人訴 林  金  
訟代理人              
被      告  黃福其  

            黃林未  

            林張玉惠

            林淑珍  

            林義偉  

兼上列3人訴 林義芳  
訟代理人              
被       告 蔡平和  

訴訟代理人  蔡佳純  
被      告  洪許圓  

訴訟代理人  洪茂𣏌  
上列當事人間請求拆除地上物返還土地等事件，本院於民國109
年12月29日言詞辯論終結，判決如下：
    主      文
被告應將坐落新北市萬里區海洋段一二○之一、一二○之四、一二
○之二、一二○之五、一二○之十二、一二○之十四、一二○之十六
、一二一、一二一之一、一二一之四、一二一之六、一二一之七
、一二一之九、一二一之十、一二一之十一、一二一之十二、一
二一之十三、一二一之十四、一二一之十五地號土地及未登錄地
，如新北市汐止地政事務所民國一百零九年十二月二日土複（數
化）字第一一七五○○號複丈成果圖120-1⑴、120-4⑴、120-2⑴、12
0-5⑴、120-12、120-14⑴、120-16⑴、121⑴、121-1⑴、121-4⑴、12
1-6⑴、121-7、121-9、121-10⑴、121-11、121-12、121-13⑴、12
1-14⑴、121-15⑴、（A）、（B）所示之水泥平台及養殖池範圍（
面積共計一六五八點六四平方公尺）拆除，並將上開土地返還予
原告。
原告其餘之訴駁回。
訴訟費用由被告負擔。
本判決原告勝訴部分於原告以新臺幣壹佰壹拾玖萬伍仟元供擔保
後得為假執行；但被告如以新臺幣參佰伍拾捌萬肆仟參佰陸拾陸
元供擔保，得免為假執行。
原告其餘假執行之聲請駁回。
    事實及理由
一、按訴狀送達後，原告不得將原訴變更或追加，但請求之基礎
    事實同一、擴張或減縮應受判決事項之聲明者，不在此限，
    民事訴訟法第255條第1項第2款、第3款定有明文。本件原告
    起訴聲明：㈠被告應將坐落新北市萬里區海洋段120-1、121-
    4、121-4、121-7、121-12、121-14、121-15地號土地上，
    如使用現況略圖所示藍色部分之養殖場及黃色部分之水泥平
    台拆除，並將上開7筆土地返還予原告。㈡被告應給付原告新
    臺幣（下同）532,282元，及自起訴狀繕本送達翌日起至清
    償日止按週年利率5%計算之利息，暨自民國109年8月1日起
    至返還前揭7筆土地之日止，按月給付原告3,808元。嗣原告
    按本院囑託新北市汐止地政事務所（下稱汐止地政事務所）
    測量結果，以109年12月23日準備書狀變更如後述聲明，核
    其所為訴之變更，均係基於請求被告返還無權占有土地之同
    一基礎事實，並為擴張及縮減應受判決事項之聲明，符合前
    揭規定，應予准許。
二、被告林張玉惠、林淑珍、林義芳、林義偉未於最後言詞辯論
    期日到場，均核無民事訴訟法第386條各款所列情形，爰依
    民事訴訟法第385條第1項前段規定，准原告之聲請，由其一
    造辯論而為判決。
三、原告起訴主張：訴外人林福來（已歿，繼承人為被告林建文
    、林嘉怡、林雪美、劉仁方、劉倩華、劉韻慈、劉浩鈞)、
    林添祥（已歿，繼承人為被告林張玉惠、林淑珍、林義芳、
    林義偉）與被告林金、黃福其、黃林未、蔡和平、洪許圓等
    7人（下稱林福來等7人）合夥共同經營漁業養殖場（下稱系
    爭養殖場），曾於84年5月2日取得臺北縣（現已改制為新北
    市，下同）政府核發之漁業權執照，准許林福來等7人於臺
    北縣萬里鄉（現已改制新北市萬里區，下同）中萬里加投段
    野柳小段20號地先海面養殖九孔、魚及蝦類，並於86年8月6
    日向原告申請承租坐落臺北縣○○鄉○○里○○段○○○段00號地號
    毗鄰，因無法得知系爭養殖場實際位置及面積，經原告委託
    汐止地政事務所於87年4月27日至現場複丈結果，系爭養殖
    場坐落臺北縣○○鄉○○段000○000地號土地，因與「國有非公
    用海岸土地放租辦法」得予放租之規定不符，原告於93年5
    月間以台財產北基二字第0930003755號函告知林福來等7人
    註銷原申請之租案。又系爭養殖場無權占用新北市萬里區海
    洋段120-1、120-4、120-2、120-5、120-12、120-14、120-
    16、121、121-1、121-4、121-6、121-7、121-9、121-10、
    121-11、121-12、121-13、121-14、121-15地號土地（下稱
    系爭土地），及未登錄土地，系爭土地為財政部國有財產署
    所管理之國有土地，而未登錄土地位於海上，依據中華民國
    領海及鄰接區法第3條規定，仍屬原告管理之範圍，依民法
    第767條第1項規定，請求被告拆除系爭養殖場及水泥平台。
    又被告無權占用系爭土地，係無法律上原因而獲得相當於租
    金之利益，致原告有相當於租金之損害，依民法第179條規
    定，請求被告給付自104年8月起至返還土地之日止，按系爭
    土地申報地價年息5%計算相當於租金之不當得利等語。並聲
    明：㈠被告應將坐落系爭土地及未登錄土地如汐止地政事務
    所109年12月2日土複（數化）字第11750號複丈成果圖（下
    稱附圖）120-1⑴、120-4⑴、120-2⑴、120-5⑴、120-12、120-
    14⑴、120-16⑴、121⑴、121-1⑴、121-4⑴、121-6⑴、121-7、1
    21-9、121-10⑴、121-11、121-12、121-13⑴、121-14⑴、121
    -15⑴、（A）、（B）所示水泥平台（面積115.03平方公尺）
    、養殖場（面積1,543.61平方公尺)拆除，並將上開土地返
    還予原告。㈡被告應給付原告188,670元，及自起訴狀繕本送
    達翌日起至清償日止按週年利率5%計算之利息，暨自109年8
    月1日起至返還系爭土地之日止，按月給付原告3,179元。
四、被告抗辯略以：　
　㈠被告黃福其部分：系爭養殖場係於75年間興建，由林福來等7
    人合夥經營，經臺北縣政府發給漁業權執照，於94年間申請
    換發執照時，臺北縣政府以交通部觀光局北海岸及觀音山國
    家風景區管理處（下稱北觀風景區管理處）表示於臺北縣○○
    鄉○○段000○000地號土地已有興辦事業規劃為由，並未准許
    系爭養殖場換發執照，就沒有繼續養殖，養殖場道路亦因颱
    風沖毀而封閉入口處，並為避免積水將有坑洞之土地填平成
    為水泥平台，填平後並無他用等語。
　㈡被告蔡平和部分：系爭養殖場自94年起即無法經營，且被告
    已依財政部95年間來函繳清積欠之費用，並無占用及不當得
    利可言等語。
　㈢被告林義芳、林張玉惠、林淑珍、林義偉部分：94年以前都
    有繳納費用，95年間北觀風景區管理處表示土地另有他用，
    養殖場即停止營業，被告並沒有占用，原告亦未通知被告如
    何處理，系爭土地因無人管理，變成民眾遊憩場地等語。
　㈣被告林建文、林嘉怡、林雪美、劉仁方、劉倩華、劉韻慈、
　　劉浩鈞、林金、黃林未、洪許圓部分：與其他被告抗辯相同
　　。　　　　　　
　㈤並均答辯聲明：原告之訴駁回。
五、查系爭土地為中華民國所有，管理機關為財政部國有財產署
    ，林福來等7人合夥經營之系爭養殖場及鋪設之水泥平台占
    用系土地及未登錄地如附圖120-1⑴、120-4⑴、120-2⑴、120-
    5⑴、120-12、120-14⑴、120-16⑴、121⑴、121-1⑴、121-4⑴、
    121-6⑴、121-7、121-9、121-10⑴、121-11、121-12、121-1
    3⑴、121-14⑴、121-15⑴、（A）、（B）所示，被告林建文、
    林嘉怡、林雪美、劉仁方、劉倩華、劉韻慈、劉浩鈞為林福
    來之繼承人，被告林張玉惠、林淑珍、林義芳、林義偉為林
    添祥之繼承人等情，業據原告提出林福來及林添祥之繼承系
    統表、系爭土地登記第二類謄本、88年12月1日及86年8月8
    日承租國有非公用不動產申請書、財政部國有財產局台灣北
    區辦事處基隆分處台財產北基二字第0930003755號函、臺北
    縣政府漁業權執照、汐止地政事務所87年11月12日汐測字第
    023地政複丈成果圖、現場照片等件影本為證，並經本院於1
    09年10月12日會同兩造及汐止地政事務所人員至現場勘驗測
    量，有勘驗筆錄、現場照片足參，並為兩造所不爭執，堪信
    為真實。
六、原告主張被告應拆除系爭養殖場及水泥平台，並應付自104
    年8月起至返還土地之日止相當於租金之不當得利，為被告
    所否認，並以前詞置辯，本院判斷如下：
　㈠按所有權人對於無權占有其所有物者，得請求返還之，民法
    第767條第1項定有明文。系爭土地為原告管理之中華民國土
    地如上述，被告未舉證證明取得占用系爭土地之正當權源，
    即以系爭養殖場、水泥平台無權占有系爭土地，原告主張被
    告應拆除系爭養殖場、水泥平台，核屬有據。　
  ㈡按無法律上之原因而受有利益，致他人受有損害者，應返還
    其利益，民法第179條定有明文，因此依不當得利之法則請
    求返還不當得利，以無法律上之原因而受有利益，致他人受
    有損害為要件。被告黃福其抗辯系爭養殖場於94年間申請換
    發執照時，臺北縣政府以北觀風景區管理處表示於臺北縣○○
    鄉○○段000○000地號土地已有興辦事業規劃為由，並未准許
    系爭養殖場換發執照，就沒有繼續養殖，且養殖場道路亦因
    颱風沖毀而封閉入口處等情，業據被告提出北觀風景區管理
    處94年8月29日北觀企字第0940002291號函、臺北縣政府94
    年9月2日北府農漁字第0940623248號函等件影本為證，且為
    原告所不爭執，原告更封閉系爭養殖場出入口並張貼公告：
    「前方有路面崩塌，地基掏空情形，未經許可禁止進入。倘
    未經許可進入者，造成財物損毀或危安事件，後果自行負責
    。特此公告」（見本院109年10月12日勘驗照片編號1、2）
    ，足見被告自臺北縣政府不同意換發漁業權執照已無法經營
    系爭養殖場獲利，被告抗辯未受有占有系爭土地得使用、收
    益之利益，堪以採信，自不負返還其利益之責任。原告依民
    法第179條規定，請求被告給付自104年8月起至返還系爭土
    地之日止，按系爭土地申報地價年息5%計算相當於租金之不
    當得利，即不可採。
七、綜上所述，原告依民法第767條第1項規定，請求被告將系爭
    土地及未登錄地上如附圖120-1⑴、120-4⑴、120-2⑴、120-5⑴
    、120-12、120-14⑴、120-16⑴、121⑴、121-1⑴、121-4⑴、12
    1-6⑴、121-7、121-9、121-10⑴、121-11、121-12、121-13⑴
    、121-14⑴、121-15⑴、（A）、（B）所示之養殖池及水泥平
    台拆除，並將所占用之土地面積1,658.64平方公尺返還原告
    ，為有理由，應予准許；逾上開範圍之請求，為無理由，應
    予駁回。
八、原告陳明願供擔保聲請宣告假執行，經核其勝訴部分，合於
    法律規定，爰酌定相當擔保准予假執行，本院並依職權宣告
    被告預供擔保得免為假執行。至原告敗訴部分，其假執行之
    聲請即失所依附，應併予駁回。
九、本件事證已經明確，兩造其餘之攻擊或防禦方法及未經援用
    之證據，經本院斟酌後，認為均對本判決結果不生影響，自
    無逐一詳予論駁之必要，併此敘明。
十、結論：本件原告之訴為一部有理由，一部無理由，依民事訴
    訟法第385條第1項前段、第79條、第85條第1項前段、第390
    條第2項、第392條第2項，判決如主文。
中　　華　　民　　國　　110 　年　　1 　　月　　21　　日
                  民事庭法　官　陳湘琳　　　　　
以上正本係照原本作成。
對於本件判決如有不服，應於收受送達後20日內向本院提出上訴
書狀，敘述上訴之理由，上訴於臺灣高等法院，並按他造當事人
之人數附具繕本。如委任律師提起上訴者，應一併繳納上訴審裁
判費。
中　　華　　民　　國　　110 　年　　1 　　月　　21　　日
                        書記官　林亭如